最高法院刑事判決　　　　　　　　　　　　　　　九十三年度台上字第三九三五號
　　上　訴　人　乙○○
　　　　　　　　甲○○
右上訴人等因誣告案件，不服台灣高等法院中華民國九十三年一月十四日第二審更審
判決（九十二年度上更(一)字第六０三號，起訴案號：台灣桃園地方法院檢察署八十七
年度偵字第二二一九號），提起上訴，本院判決如左：
    主  文
原判決撤銷，發回台灣高等法院。
    理  由
本件原判決認定上訴人乙○○明知其名下之桃園縣桃園市○○段第九七、九八號土地
，及其上房屋，於民國八十三年間，作價新台幣（下同）二千六百萬元，出售予許朝
彩，並委請林吉雄律師見證，暨委由賴玉燕代書處理買賣及過戶事宜。竟意圖使林吉
雄、賴玉燕受刑事處分，以其二人於台灣桃園地方法院八十四年訴字第七四四號遷讓
房屋民事事件中，虛偽作證前開不動產買賣價金為二千六百萬元為由，於八十四年十
月十六日具狀，向台灣桃園地方法院檢察署誣告其二人涉犯偽證罪嫌。上訴人甲○○
為乙○○之父，明知乙○○與許朝彩間就上揭不動產買賣之原委，而意圖使許朝彩受
刑事處分。於八十五年十二月二十七日具狀，向台灣桃園地方法院檢察署誣告許朝彩
向其詐購訟爭不動產，辦畢過戶手續後，即要求無償遷讓房屋，涉犯詐欺罪嫌。上訴
人等又共同意圖使許朝彩受刑事處分，於八十九年七月二十五日，一起提出刑事告訴
補充理由狀，誣指許朝彩偽造前開不動產買賣契約書等情。因而將第一審諭知甲○○
及乙○○被訴誣告均無罪部分之判決撤銷，改判論處上訴人等連續意圖他人受刑事處
分，向該管公務員誣告罪刑，固非無見。
惟查：(一)第二審法院於審判期日命上訴人陳述上訴要旨後，應告知被告犯罪嫌疑及所
犯所有罪名，再行調查證據，而於調查證據程序之最後應就被告被訴事實為訊問，給
予辯明犯罪嫌疑之機會，並陳述有利事實之證明方法，以便於調查證據程序中併予調
查，期以發現真實，此觀諸刑事訴訟法第三百六十四條準用同法第二百八十七條、第
二百八十八條及第九十六條之規定自明；又此所謂「犯罪嫌疑」、「被訴事實」，自
應包含依刑事訴訟法第二百六十七條規定起訴效力所擴張之犯罪事實，如僅就起訴書
所載之犯罪嫌疑告知被告，或僅就起訴書所載之犯罪事實訊問被告及調查辯論，而於
辯論終結後，擅自擴及起訴書所記載以外之犯罪事實而為判決，無異剝奪被告之辯明
罪嫌及辯論等程序權，難謂於判決無影響，自應認為違背法令。經核閱原審審判筆錄
之記載，原審於審判期日開庭審判，告知被告之犯罪嫌疑，僅及於檢察官起訴書及第
一審判決書所記載者，並未將上訴人等於八十九年七月二十五日，共同誣指許朝彩偽
造前開不動產買賣契約書等犯罪嫌疑，告知上訴人等，且未就該部分事實訊問上訴人
等，給予辯明犯罪嫌疑及辯論之機會，竟於辯論終結後，逕行擴及該部分犯罪事實而
為判決，其審判程序自屬違法。(二)審理事實之法院對於卷內與被告犯罪是否成立有關
，且依法應予調查之證據，如未詳加調查，或雖已調查，仍未調查明白者，尚難遽為
被告有利或不利之認定；如有應調查之證據未予調查，率行判決，其判決當然為違背
法令。原判決採取林吉雄於台灣桃園地方法院八十四年度訴字第七四四號民事事件中
所供，系爭不動產第二順位抵押債權有折讓受償等情，謂該第二順位抵押債權實際受
償一千零八十五萬九千元，而推論系爭不動產之買賣價金為二千六百萬元，並非三千
二百萬元，及認上訴人等有前開犯行。然上訴人等辯稱：伊於八十三年十月二十二日
與許朝彩就系爭不動產磋商買賣事宜時，伊須清償第一順位抵押債務、第二順位抵押
債務、普通債務，及增值稅計二千七百八十萬三千五百四十元，乃約定買賣價金為三
千二百萬元。其中第二順位抵押權之實際債權人為許朝彩，其抵押債權為一千二百六
十五萬九千二百元。伊當時應清償之前開債務及增值稅已超出二千六百萬元，不可能
約定買賣價金為二千六百萬元。其中第二順位抵押權之實際債權人為許朝彩，其權利
優先於普通債權而受清償，並無折讓受償情事等情。且提出許朝彩返還之支票影本四
十四張為證，暨主張代書賴玉燕趁上訴人等不在場，撕毀系爭不動產之買賣契約書之
異常行徑，係刻意湮滅真正之買賣價金（見原審更(一)卷第八六至九六頁、第一審卷第
一宗第三二至四四頁）。則上訴人等所為前開辯解似非全然無據，如何不足採﹖原判
決並未詳予審酌論述，難謂無調查未盡及理由不備之違誤。又林吉雄於本件第一審陳
述：當時乙○○以處分系爭不動產之價金清償債務，優先債權人優先清償，「其中有
抵押權的部分是不能打折的」等情（見第一審卷第一宗第一三四頁）。據此以觀，林
吉雄於前揭民事事件及本件第一審之陳述似前後不一，究竟如何取捨，原判決並未詳
加審究敘明，即為前開推論，要嫌速斷，且有理由不備之違誤。以上或為上訴意旨所
指摘，或為本院得依職權調查之事項，應認原判決有撤銷發回更審之原因。又原判決
不另為無罪諭知部分，因公訴人認其與本件有罪部分，有裁判上一罪關係，基於審判
不可分之原則，亦應併予發回。
據上論結，應依刑事訴訟法第三百九十七條、第四百零一條，判決如主文。
中　　　華　　　民　　　國　　九十三　　年　　　七　　　月　　二十九　　日
                              最高法院刑事第六庭
                                  審判長法官  吳　雄　銘
                                        法官  池　啟　明
                                        法官  石　木　欽
                                        法官  郭　毓　洲
                                        法官  吳　三　龍
      右正本證明與原本無異
                                              書  記  官
中　　　華　　　民　　　國　　九十三　　年　　　八　　　月　　　三　　　日
                                                                        Ｑ
